【裁判字號】    99,訴,1429
【裁判日期】    991231
【裁判案由】    分割共有物
【裁判全文】
臺灣桃園地方法院民事判決              99年度訴字第1429號
原      告  劉懿嫻原名為劉月.
訴訟代理人  邱成松
被      告  呂春財
上列當事人間請求分割共有物事件，本院於民國99年12月29日言
詞辯論終結，判決如下：
    主  文
兩造共有坐落桃園縣新屋鄉○○段水碓小段一一四之一地號，面
積為一千六百三十三平方公尺之土地，准予原物分割。分割方法
為：如附圖所示編號Ａ，面積為八百一十六點五平方公尺之土地
，分歸被告取得；如附圖所示編號Ｂ，面積為八百一十六點五平
方公尺之土地，分歸原告取得。
訴訟費用由兩造平均負擔。
    事實及理由
一、本件原告主張：
  (一)兩造共有坐落桃園縣新屋鄉○○段水碓小段114 之1 地號，
    面積為1,633 平方公尺之土地（下稱系爭土地），兩造就系
    爭土地之應有部分各2 分之1 。又系爭土地並無因物之使用
    目的不能分割之情事，兩造亦未有不分割之協議，復因兩造
    就系爭土地之之占有使用狀況不一，無法就分割方法達成協
    議，爰依民法第823 條第1 項、第824 條第2 項規定，提起
    本件訴訟。
  (二)聲明：請准將兩造共有之系爭土地，面積為1,633 平方公尺
    土地，以原物分配予各共有人。分割方法為：如附圖所示編
    號A ，面積為816.5 平方公尺之土地，分歸被告取得；如附
    圖所示編號B ，面積為816.5 平方公尺之土地，分歸原告取
    得。
二、被告經合法通知，均未於言詞辯論期日到場，亦未提出書狀
    作何聲明或陳述。
三、本院之判斷：
  (一)按各共有人，除法令另有規定外，得隨時請求分割共有物。
    但因物之使用目的不能分割或契約訂有不分割之期限者，不
    在此限。又共有物之分割，依共有人協議之方法行之。分割
    之方法不能協議決定者，或於協議決定後因消滅時效完成經
    共有人拒絕履行者，法院得因任何共有人之聲請，命為下列
    之分配，民法第823 條第1 項及第824 條第1 、2 項分別定
    有明文。次按分割共有物，以消滅共有關係為目的。法院裁
    判分割共有土地時，除因該土地內部分土地之使用目的不能
    分割（如為道路）或部分共有人仍願維持其共有關係，應就
    該部分土地不予分割或准該部分共有人成立新共有關係外，
    應將土地分配於各共有人單獨所有（最高法院69年台上字第
    1831號判例參照）。經查，原告主張系爭土地為兩造所共有
    ，每人之應有部分為2 分之1 ，兩造就系爭土地未訂立不分
    割之協議，又無法協議分割等情，業據其提出系爭土地之土
    地登記第2 類謄本1 件為證（參見本院卷第4 頁），被告已
    於相當時期經合法通知，既未於言詞辯論期日到場，亦未提
    出書狀作何聲明、陳述以供本院審酌，是原告請求分割系爭
    土地，應予准許。
  (二)按裁判分割共有物，屬形成判決，法院定共有物之分割方法
    ，固應斟酌當事人之聲明、共有物之性質、經濟效用及全體
    共有人之利益等，而本其自由裁量權為公平合理之分配，但
    並不受當事人聲明、主張或分管約定之拘束（最高法院93年
    度台上字第1797號判決要旨參照）。次按分割之方法不能協
    議決定，或於協議決定後因消滅時效完成經共有人拒絕履行
    者，法院得因任何共有人之請求，命為下列之分配：(1)以原
    物分配於各共有人。但各共有人均受原物之分配顯有困難者
    ，得將原物分配於部分共有人。(2)原物分配顯有困難時，得
    變賣共有物，以價金分配於各共有人；或以原物之一部分分
    配於各共有人，他部分變賣，以價金分配於各共有人。以原
    物為分配時，因共有人之利益或其他必要情形，得就共有物
    之一部分仍維持共有，民法第824 條第2、4項分別定有明文
    。經查，系爭土地目前現況為雜草叢生，該土地相連之同段
    9001及9002地號土地為公有土地之事實，業據本院於99年11
    月17日會同桃園縣楊梅地政事務所人員履勘現場確認無訛，
    並製有勘驗筆錄1 件在卷可稽（參見本院卷第27至28頁）。
  (三)綜上，本院考量當事人之意願、系爭土地之性質及經濟效用
    ，認原告所主張附圖編號A ，面積為816.5 平方公尺之土地
    ，分歸被告取得；如附圖所示編號B ，面積為816.5 平方公
    尺之土地，分歸原告取得之分割方案對所有共有人之利益尚
    屬公平，爰定系爭土地之分割方案如主文第1 項所示。
四、末按因共有物分割、經界或其他性質上類似之事件涉訟，由
    敗訴當事人負擔訴訟費用顯失公平者，法院得酌量情形，命
    勝訴之當事人負擔其一部，民事訴訟法第80條之1 定有明文
    。因分割共有物之分割方案，係屬法院依職權所定，兩造所
    提出之分割分案，係供法院於決定分割方案之參考，是本件
    原告之請求雖有理由，然被告就本件分割方案所提出之防禦
    方法，亦屬防禦其權利所必要，若由被告負擔全部訴訟費用
    顯有失公平，爰就本件訴訟費用之分擔，酌定由兩造依應有
    部分之比例分擔之。
五、據上論結，本件原告之訴為有理由，依民事訴訟法第80條之
    1 ，判決如主文。
中    華    民    國    99    年    12    月    31    日
                  民事第一庭    法  官  林哲賢
以上正本證明與原本無異
如對本判決上訴，須於判決送達後 20 日內向本院提出上訴狀。
如委任律師提起上訴者，應一併繳納上訴審裁判費。
中    華    民    國    99    年    12    月    31    日
                                書記官  陳佳彬

司法院資訊處製作；財團法人民間司法改革基金會備份。
